臺灣高雄地方法院刑事判決　　　　　　　 92年度訴字第677號
公　訴　人　臺灣高雄地方法院檢察署檢察官
被　　　告　戊○○　男　64歲.
選任辯護人　利美利律師
上列被告因違反銀行法案件，經檢察官提起公訴（91年度偵緝字
第1803號），本院判決如下：
    主  文
戊○○無罪。
    理  由
一、公訴意旨略以：被告戊○○明知除法律另有規定者外，非銀
    行不得經營國內外匯兌業務之規定，竟在民國（下同）87年
    、88年間，多次接受大陸地區廠商及個人將欲支付予台灣地
    區廠商及個人之款項，在大陸地區先以人民幣付予設於大陸
    地區珠海市之胖達台商服務中心由戊○○收受後，戊○○再
    利用其於臺灣地區合作金庫高雄支庫所開立之000000000000
    號帳戶（下稱合作金庫帳戶），匯付等值新臺幣予所指定之
    臺灣地區廠商及個人，並同時多次接受臺灣地區個人將欲交
    付與大陸地區親友之金錢，在臺灣地區先以新台幣匯付入戊○○之前揭合作金庫帳戶後，戊○○再於前揭胖達台商服務
    中心內交付等值人民幣予所指定之親友，而實際從事兩岸間
    之匯兌業務，期間至少進行有如附表所示之匯兌行為。嗣經
    調查人員發覺戊○○前揭合作金庫帳戶資金流動情形有異，
    始循線查獲上情，因認被告涉犯89年11月1 日修正前銀行法
    第125 條第1 項之非銀行而辦理國內外匯兌罪。
二、按犯罪事實應依證據認定之，無證據不得認定犯罪事實；又
    不能證明被告犯罪或其行為不罰者，應諭知無罪之判決，刑
    事訴訟法第154條第2項、第301條第1項分別定有明文。又認
    定不利於被告之事實，須依積極證據，苟積極證據不足為不
    利於被告事實之認定時，即應為有利於被告之認定，更不必
    有何有利之證據。另刑事訴訟法上所謂認定犯罪事實之證據
    ，係指足以認定被告確有犯罪行為之積極證據而言，該項證
    據自須適合於被告犯罪事實之認定，始得採為斷罪資料（最
    高法院30年上字第 816號判例、最高法院29年上字第3105號
    判例參照）。次查刑事訴訟法第 161條第 1項規定：檢察官
    就被告犯罪事實，應負舉證責任，並指出證明之方法。因此
    ，檢察官對於起訴之犯罪事實，應負提出證據及說服之實質
    舉證責任。倘其所提出之證據，不足為被告有罪之積極證明
    ，或其指出證明之方法，無從說服法官以形成被告有罪之心
    證，基於無罪推定之原則，自應為被告無罪判決之諭知，亦
    有最高法院92年度台上字第 128號判例可參。
三、本件公訴人認被告涉犯前揭罪嫌係以下列證據為其論斷之依
    據：(一)、被告及胖達台商服務公司之名片。(二)、出口報單。
    (三)、匯款申請書。(四)、被告出入境查詢結果。(五)、被告合作
    金庫帳戶在87年、88年間交易明細表。(六)、證人甲○○於調
    查局、偵查及本院調查中之陳述。(七)、證人子○○、己○○
    於本院審理中所為之陳述。(八)、證人甲○○、子○○、癸○○、辛○○、己○○、丁○○於調查局調查中所為之陳述。
四、訊據被告戊○○固未否認與癸○○、壬○○、丙○○、寅○○、乙○○、丑○○有附表所示之金錢往來，然堅決否認有
    違反銀行法之犯行，辯稱：附表編號1 部分，伊介紹癸○○
    向其他台商訂房，癸○○所匯入款項是押金，因為擔心蔡女
    不結帳，所以才將一部分款項暫存在伊帳戶，這筆款項後來
    在臺灣以現金還給蔡女；附表編號2 部分，是伊向壬○○借
    款，所以溫某指示己○○匯款給伊，這筆款項後來以現金還
    給溫某；附表編號3 部分，伊向丙○○借款，李某本來要借
    （新台幣，下同）20萬元，後來只匯2 萬元，該筆款項嗣後
    以現金在臺灣清償給丙○○；附表編號4 的部分，伊向鐘辛
    潤借2 萬5000元，嗣後在臺灣以現金還給鐘某；附表編號5
    的部分是伊借錢給乙○○，因為吳某買機器來不及開信用狀
    ，伊才以自己帳戶內的款項匯款入長融實業的帳戶；附表編
    號6 的部分，因丑○○與他人有債務關係，所以伊借款給鄭
    某，5 月12日鄭某還給伊現金，次日伊將其中之40萬元存入
    合作金庫的帳戶」等語。
五、茲將公訴人所提出之證據其證據力分述如下：
(一)、被告及胖達台商服務公司之名片、出口報單、匯款申請書部
    分：
    按所謂傳聞乃被告以外之人於審判外之言詞或書面陳述，傳
    聞法則即係針對被告以外之人於審判外以言詞或書面所為之
    供述證據之證據能力而為之規範。卷附之被告及胖達台商服
    務公司之名片、出口報單、匯款申請書既係以上開書面本身
    之存在為證證明待證事實，性質上並非供述證據，應無刑事
    訴訟法第 159條第 1項規定之適用，具有證據能力。
(二)、被告出入境查詢結果部分：
    按除刑事訴訟法第159 條之1 至第159 條之3 之情形外，下
    列文書，亦得為證據：(1)、除顯有不可信之情況外，公務員
    職務上製作之紀錄文書、證明文書。(2)、除顯有不可信之情
    況外，從事業務之人於業務上或通常業務過程所須製作之紀
    錄文書、證明文書。(3)、除前2 款之情形外，其他於可信之
    特別情況下所製作之文書，亦得為證據，刑事訴訟法第 159
    條之4 亦有明文。查卷附之被告出入境查詢結果，雖係被告
    以外之人於審判外所為之書面陳述，屬於傳聞證據，然為行
    政院內政部警政署入出境管理局之公務員職務上製作，經常
    處於可受公開檢查之狀態，設有錯誤，甚易發現而予及時糾
    正之紀錄文書，應屬刑事訴訟法第159 條之4 第1 款所稱之
    紀錄文書，又前開出入境查詢結果，並無顯不可信之情況，
    揆諸前揭規定，應認其具有證據能力。
(三)、被告合作金庫帳戶在87年、88年間交易明細表部分：
    前開交易明細表雖係被告以外之人，即合作金庫高雄支庫之
    從業人員於審判外所為之書面陳述，屬於傳聞證據，然此乃
    前開從事業務之人於通常業務過程不間斷而準確記載，且其
    完成於業務終了前後，無預見日後可能會被提供作為證據之
    偽造動機，均屬刑事訴訟法第159 條之4 第2 款所稱之紀錄
    文書，且無證據證明前述文書有何不可信之情況，應認其得
    為證據，而有證據能力。
(四)、被告主張證人甲○○、子○○、癸○○、辛○○、己○○、
    丁○○於調查局之陳述，係證人在審判期日外之陳述，無證
    據能力部分：
    證人證人甲○○、子○○、己○○、癸○○、辛○○、丁○○於調查局所為之陳述，係被告以外之人於審判外所為言詞
    陳述，又證人甲○○前開陳述與其等嗣在本院審判中以證人
    身份所為之陳述有不相符之處，然因甲○○於調查局所為陳
    述中關於其認為乙○○有在大陸地區支付貨款予被告之依據
    為何並未具體陳述；而子○○於調查局所為陳述刻意隱瞞借
    用其帳戶匯款之人即為其父親丑○○，均難認有較可信之特
    別情況，且被告於本院審判程序中明確表示不同意將前開供
    述做為證據（見92年9 月17日訊問筆錄），是依刑事訴訟法
    第159 條第1 項、同法第159 條之2 及第159 條之5 之規定
    ，應不具證據能力。
(五)、證人甲○○於偵查及本院調查中之證述及證人子○○、己○○於本院審理中所為之證述：
    前開證人於偵查及本院審理時之證述，既係其等以證人身份
    所為之陳述且經依法具結，自具有證據能力。
六、從而，本件得據以為認定事實之證據係：(一)、被告及胖達台
    商服務公司之名片、出口報單、匯款申請書。(二)、被告出入
    境查詢結果。(三)、被告合作金庫帳戶在87年、88年間交易明
    細表。(四)、證人甲○○於偵查及本院調查中之證述及證人子
    ○○、己○○於本院審理中所為之證述。
七、本件被告確與附表編號1 至6 所示之人有附表各該項所示金
    錢往來之事實，為被告所自陳，且有被告及胖達台商服務公
    司之名片、出口報單、匯款申請書、被告出入境查詢結果及
    被告合作金庫帳戶在87年、88年間交易明細表可憑，固堪信
    前開資金往來確實存在，然依中央銀行外匯局85年11月11日
    台央外柒字第2519號函說明二之(四)釋示：「所謂辦理國內、
    外匯兌業務，係指經營接受匯款人委託將款項自國內甲地匯
    往國內乙地交付乙地受款人、自國內（外）匯往國外（內）
    交付國外（內）受款人之業務」；同函說明二之(五)後段釋示
    ：「若其有諸如在台收受客戶交付新台幣，而在國外將等值
    外幣交付客戶指定受款人之行為（反之亦然）即屬銀行法第
    29條之『辦理國內外匯兌業務』」，有行政院監督管理委員
    會銀行局93年12月7 日銀局(一)字第0930034596號函可憑。是
    被告所為是否屬辦理國內、外匯兌業務而有違反銀行法之犯
    行，應視被告是否有在台收受客戶交付之新台幣，而在國外
    將等值外幣交付客戶指定受款人之行為或相反之行為而定。
    經查：
(一)、關於附表編號1 所示之事實部分：癸○○確實於87年12月至
    88年1 月間，陸續匯款至被告合作金庫帳戶之事實，固有偵
    查卷所附匯款申請書影本21紙可憑，然而，證人即癸○○之
    夫庚○○於本院審理時證稱：伊自72年起從事旅遊業務，目
    前擔任宏陽旅行社總經理。認識被告時被告擔任台商協會理
    事長，87年12月至88年2 月間，癸○○確自亞太商銀匯款
    121 萬3798元入被告合作金庫帳戶，因為當時訂房中心尚未
    擴及到大陸，也沒有辦法處理大陸內陸地區國內線機票，所
    以癸○○透過被告代訂酒店及內陸機票還有處理小團體在大
    陸地區自由行的費用，又因為這中間牽涉到商業利潤而應保
    密，故不可能直接請客戶帶錢去大陸交給被告，後來因業務
    量較大，所以改以整筆類似保證金方式匯到被告於臺灣帳戶
    ，所匯的款項是以旅遊業務為主之費用，亦即臺灣客戶將費
    用先支付給伊，伊再依被告報價支付款項給被告（類似現在
    網路訂房中心），但是最後有出現同一筆帳伊支付2 次給被
    告之情形，所以後來被告回臺灣後將重複支付款項以新台幣
    退還，被告的報價包含其應得之利潤，故未收取手續費，從
    88、89年左右其等就沒有業務往來等語（見本院94年3 月11
    日審判筆錄）。據前開會款申請書之記載，附表編號1所 示
    之款項，係癸○○於2 個月期間陸續分21次匯入被告前開帳
    戶，足見證人庚○○證稱伊與被告當時因旅遊業務有金錢往
    來，該等款項係為清償被告先後代其支付之訂房費用等語並
    非無據，是癸○○將附表編號1 所示之款項匯入被告在台灣
    帳戶固為實情，然其所匯入之款項既支付被告用以清償請被
    告代為訂房所積欠之旅遊費用，從而該等款項給付之對象應
    係被告而非蔡靜宜所指定之特定人，被告既未受蔡靜宜指定
    在國外將等值外幣交付他人，則難謂其所為係銀行法第29條
    所謂「辦理國內、外匯兌業務」。
(二)、附表編號2 所示之事實部分：被告固未否認華邁實業有限公
    司匯款入其合作金庫前開帳戶之款項之事實，並有匯款申請
    書影本一紙可憑，然而：
(1)、證人壬○○於本院審理時證稱：87年12月份左右伊到大陸旅
    遊認識被告，被告因周轉之需要向伊借款35萬8 千元，並未
    約定利息，因伊在大陸不方便且不十分信任被告，所以打電
    話請在台灣之友人己○○匯款到被告在合作金庫之帳戶，原
    本約定過年後清償該筆款項，但是被告後來沒有依約還錢，
    後來經伊催討，被告才還伊38萬元，但是伊有將利息退還給
    被告，被告則認為伊以己○○之帳戶匯款是擔心被告不還錢
    ，所以對伊不諒解等語（見94年1 月7 日審判筆錄）。
(2)、而證人己○○於本院審理時亦證稱：伊與證人壬○○認識15
    年左右，與溫某有生意往來，也曾以票調現，金額50萬元、
    100 萬元都有。87年間證人壬○○曾從大陸打電話表示需要
    一筆錢，向伊借款大約30萬元左右，伊請公司會計以公司名
    義將款項匯到溫某指定之帳戶，嗣後才知道該帳戶是被告合
    作金庫帳戶，後來溫某有以現金償還該筆款項，但是伊不知
    道溫某借款之用途為何，直到調查局傳訊時才知道溫某是替
    別人借的等語（見本院94年2月4日審判筆錄）。
綜上，本件被告固以其在台灣之合作金庫帳戶收受壬○○所指示
之人即華邁有限公司匯入之款項，然並無證據證明其有在國外將
等值外幣交付與證人壬○○或其指定之人他人之行為，從而，難
謂其前開所為該當於銀行法第29條所謂「辦理國內、外匯兌業務
」。
(三)、附表編號5 所示事實部分：被告以其合作金庫帳戶匯款予長
    融實業股份有限公司設於台灣中小企業銀行北高雄分行帳戶
    之事實為被告所自承，並有偵查卷所附匯款申請書可憑，且
    證人甲○○證稱被告所匯入之款項係用以支付乙○○向伊購
    買機械設備之貨款等語，並有偵查卷所附出口報單可證，固
    堪信被告確實在台灣地區以新台幣為乙○○清償前開貨款，
    然此不當然意味被告同時另有在國外向乙○○收受等值外幣
    之事實。況據證人甲○○在偵查中證稱：「（與戊○○認識
    否？）87年間我出售一批機械予乙○○，乙○○這批機械是
    轉由香港到大陸，原來是要用信用狀給我，後來辦來不及，
    乙○○說他會想辦法匯錢給我我再出貨，後來我發現我的帳
    戶內有錢進來，我就把貨出出去，他錢怎麼匯我不清楚，事
    後我到珠海乙○○的公司才見到戊○○。（戊○○作何事業
    ？）我只知道他有在賣機票，是乙○○跟我講的」等語（見
    91年10月17日偵查筆錄）；及其在本院調查時所稱：「（88
    年間被告是否曾經匯款給你？）是，因為我把機器賣到大陸
    給台商（乙○○），價金可以拿回來給我也可以叫別人匯給
    我，結果他是透過被告匯給我。（為何會透過被告匯款給你
    ？）不知道。（之前與被告是否認識？）不認識。（匯款前
    後被告有無直接與你聯繫？）無，我是與乙○○聯繫，嗣後
    看見匯款的資料才知道匯款人是被告」等語（見本院92年7
    月22日筆錄），其所言僅足以證明乙○○應支付予甲○○之
    款項，係由被告以其合作金庫帳戶內之款項支付，至被告替
    乙○○支付該筆款之原因為何，以及被告是否在大陸地區向
    乙○○收受外幣後，始將等值之新台幣匯入長融實業股份有
    限公司設於台灣中小企業銀行北高雄分行帳戶等事實，則無
    從據證人甲○○前開證詞予以證明。
職是，本件被告以其在台灣之合作金庫帳戶匯款予乙○○所指示
之人即長融實業股份有限公司固為實情，然並無證據證明其事先
有在國外向乙○○收受等值外幣之行為，從而，被告辯稱該筆款
項係伊貸予乙○○之詞既非全然不足採，則難逕認其以其合作金
庫帳戶之款項貸予乙○○而為其支付貨款之所為，係銀行法第29
條所謂「辦理國內、外匯兌業務」。
(四)、附表編號6 所示之事實部分：被告坦承伊依丑○○之指示，
    將附表編號6 所示之款項匯入丑○○所指定之子○○（即丑
    ○○之女兒）設於高新銀行新興分行帳戶之事實，並有偵查
    卷所附匯款申請書可憑，證人子○○於本院審理時亦證稱，
    前開款項係伊父親丑○○借用伊帳戶匯款，是丑○○之友人
    從香港匯入，丑○○並請伊將該筆款項轉交給一位簡小姐等
    語（見本院94年1 月7 日審判筆錄），固堪信被告確實在台
    灣地區支付新台幣41萬元予丑○○指定之人，然此不當然意
    味被告同時另有在國外向丑○○收受等值外幣之事實。然而
    ，證人丑○○於本院審理時證稱：伊與被告認識大約20年，
    彼此有生意上往來，且互相有小額借貸，被告在大陸經營台
    商服務處，幫台商處理事情，業務內容包括幫忙申請補發證
    件、訂機票等。88年5 月伊當時人在珠海，一位自日本回臺
    灣之簡姓女性友人打電話跟伊要錢，伊沒有現金，且該簡姓
    友人在台灣沒有帳戶，伊就向在珠海之被告商量請被告在臺
    灣借款給伊，伊在臺灣沒有帳戶，所以就請被告匯到伊女兒
    子○○帳戶，再請鄭女將錢拿給簡小姐，嗣後才在臺灣福華
    飯店將現金41萬元還給被告。因與被告是好朋友，且伊都向
    被告買機票，所以本來有拿1 張中國農民銀行支票給被告質
    押，被告說不用，且未收取任何費用，伊後來拿1 張借據給
    被告，伊還被告41萬元後，被告便將借據還伊嗣後將借據撕
    掉等語。是就證人丑○○前開所言，被告依丑○○指示匯款
    予子○○之時，並未在國外自丑○○處收受等值之外幣，又
    被告陳稱伊於88年5 月13日將丑○○所清償之款項中之40萬
    元存入伊合作金庫帳戶，經核與被告合作金庫帳戶在87年、
    88年間交易明細表及被告入出境查詢結果之記載相符，足見
    被告辯稱因丑○○與他人有債務關係，所以借款給鄭某，5
    月12日鄭某還伊現金，伊在次日將其中的40萬元存入合作金
    庫帳戶等語，堪予採信。
是以，本件被告以其在台灣之合作金庫帳戶匯款予丑○○所指示
之人子○○固為實情，然該筆款項既係伊貸予丑○○，且鄭某嗣
後係在台灣以新台幣清償前開款項，則難逕以被告受指示匯款他
人之所為，認其有從事銀行法第29條所謂「辦理國內、外匯兌業
務」。
(五)、至於附表編號3 、4 所示之事實部分：被告雖未否認丁○○
    及辛○○先後於87年12月29日及同年、月31日匯款2 萬元及
    2 萬5 千元進入伊合作金庫帳戶之事實，且有偵查卷所附被
    告合作金庫帳戶87年交易明細可參，然單就前開資金往來紀
    錄，並無從判斷被告收受前開匯款之原因為何，亦無從以之
    證明被告在國外尚因該等款項匯入而有在國外交付等值外幣
    予他人之事實，從而難認被告所為與銀行法第29條所謂「辦
    理國內、外匯兌業務」之定義相符。此外，偵查卷所附被告
    及胖達台商服務公司之名片亦記載被告擔任珠海市台商協會
    常務監事等職及胖達台商服務中心營業項目係代訂機位、代
    處理
    務，自亦難以被告在大陸地區經營該服務中心或擔任台商協
    會常務監事之職，認被告有經營國內、外匯兌業務。
綜前所述，附表編號1 至6 所示被告匯出新台幣予他人（編號 5
、6 部分）或收受他人以新台幣匯款（編號1 至4 部分）之情固
然屬實，惟乏積極證據證明被告另有因匯出該等款項，在國外收
受等值外幣；或因收受該等匯款而在國外支付等值之外幣予他人
等事實，自難單以被告與他人有資金往來之事實，即認被告有辦
理國內、外匯兌業務之犯行，揆諸首揭說明，現有之證據既不足
為被告有罪之積極證明，自應為被告無罪之諭知。
據上論斷，依刑事訴訟法第301條第1項前段，判決如主文。
本案經檢察官卯○○到庭執行職務。
中　　華　　民　　國　　94　　年　　3 　　月　　31　　日
                  刑事第七庭    審判長   法　官  孫啟強
                                         法  官  張茹棻
                                         法  官  卓立婷
以上正本證明與原本無異。
如不服本判決，應於判決送達後10日內，向本院提出上訴狀。
中　　華　　民　　國　　94　　年　　4 　　月　 　7  　日
                                         書記官  李春慧
附表
┌─┬────────────────┬─────────────────────────────────┐
│　│　 匯　　　款　　　原　　　因　 │　　 匯　　　　　　　　款　　　　　　　　經　　　　　　　　過　　 │
├─┼────────────────┼─────────────────────────────────┤
│　│臺灣之宏陽旅行社經理癸○○託被告│ 87年12月起至88年2月間止，癸○○均依被告之報價，將款項自亞太商銀斗│
│一│為其客戶於大陸地區代訂飯店及機票│ 六分行匯入被告合作金庫帳戶高雄支庫0000000000000號帳戶，計達121萬3│
│　│　　　　　　　　　　　　　　　　│ 千7百98元。　　　　　　　　　　　　　　　                        │
├─┼────────────────┼─────────────────────────────────┤
│　│ 臺灣之華邁實業有限公司負責人湯 │ 壬○○電話指示己○○將錢匯入被告合作金庫帳戶，己○○遂依循指示， │
│二│ 文清借款35萬8千元予時在大陸之經│ 以華邁公司名義，於87年12月21日自華南商業銀行泰山分行轉帳匯款予被 │
│　│ 銷商壬○○　　　　　　　       │ 告。　　　　　　　　　　　　　　　　　　　　　　　　　           │
├─┼────────────────┼─────────────────────────────────┤
│三│時在大陸之丙○○指示臺灣之女李康│ 丙○○電話指示丁○○將錢匯入被告合作金庫帳戶，丁○○遂依指示於87 │
│　│鈴匯付先前代管之2萬元　　　　　 │ 年12月29日自富邦商業銀行板橋分行匯款。　　　　　　　　           │
├─┼────────────────┼─────────────────────────────────┤
│　│臺灣之辛○○借款2 萬5 千元予時非│ 寅○○電話指示辛○○將錢匯入被告合作金庫帳戶，辛○○遂依指示於87 │
│四│在台灣（詳細地點不詳）之阿姨鍾辛│ 年12月31日自中國信託商業銀行蘆洲分行匯款。　　　　　　           │
│　│潤                              │　　　　　　　　　　　　　　　　　　　　　　　　　　　　　　　　　│
├─┼────────────────┼─────────────────────────────────┤
│　│大陸鍾祥華聯食品有限公司（負責人│ 甲○○先以電話通知在大陸之乙○○付款，乙○○便將貨款在大陸交給被 │
│　│乙○○）向臺灣長融實業股份有限公│ 告，被告再以其合作金庫之帳戶於88年1月19日及22日分別匯付59萬9千5  │
│五│司（負責人甲○○）購買機械而需支│ 百元及17萬6千元入長融實業股份有限公司在臺灣中小企業銀行北鳳山分行│
│　│付貨款　　　　　　　　　　　　　│ 所開立之0000000000號帳戶，甲○○於收到貨款後再以電話告 │
│　│　　　　　　　　　　　　　　　　│ 知乙○○。　　　　　　　　　　　　　　　　　                     │
├─┼────────────────┼─────────────────────────────────┤
│　│臺灣之子○○受時在大陸經商友人之│ 大陸友人先電話聯繫表示欲匯款至子○○於高新銀行新興分行所開立之100│
│六│託，代其歸還所積欠臺灣地區簡小姐│ 000000000號帳戶，嗣於88年5月6日，被告再以其合作金庫帳戶轉匯41萬元│
│　│之借款41萬元　　　　　　　　    │ 入子○○前揭帳戶。　    　　　　　　　　　　                     │
└─┴────────────────┴─────────────────────────────────┘
